【裁判字號】    97,重訴,23
【裁判日期】    980731
【裁判案由】    塗銷抵押權登記
【裁判全文】
臺灣桃園地方法院民事判決              97年度重訴字第23號
原      告  丙○○○
            乙○○
上2人共 同
訴訟代理人  韓邦財律師
複  代理人  許惠君律師
            丁○○
被      告  第一商業銀行股份有限公司
法定代理人  陳裕璋
訴訟代理人  甲○○
上列當事人間請求塗銷抵押權登記事件，本院於民國98年6 月24
日言詞辯論終結，判決如下：
    主      文
原告之訴駁回。
訴訟費用由原告負擔。
    事實及理由
壹、程序方面：
    按當事人喪失訴訟能力或法定代理人死亡或其代理權消滅者
7 ，訴訟程序在有法定代理人或取得訴訟能力之本人承受其訴
    訟以前當然停止。又聲明承受訴訟，應提出書狀於受訴法院
    ，由法院送達於他造。民事訴訟法第170 條、第176 條分別
    定有明文。本件被告之法定代理人於訴訟進行中，業由張兆
    順變更為陳裕璋，有公司變更登記表1 紙附卷可稽（參見本
    院卷第153 頁），並經其具狀聲明承受本件訴訟（參見本院
    卷第145 頁），核與前開規定相符，應予准許。
貳、實體方面：
一、本件原告主張：
  (一)原告丙○○○於民國86年間為購買桃園縣桃園市○○段1450
    地號土地（權利範圍10,000分之60），及其上桃園縣桃園市
    ○○段3232建號建物，乃以上開土地、建物向被告申請房屋
    貸款，借得新臺幣（下同）4,340,000 元，並設定本金最高
    限額5,210,000 元之抵押權予被告，嗣於87年12月8 日將借
    款全數返還完畢。另於86年間，丙○○○與訴外人李業義為
    原告乙○○購買桃園縣桃園市○○段1450地號土地（權利範
    圍10,000分之77），及其上桃園縣桃園市○○段3236建號建
    物，乃以上開土地、建物向被告申請房屋貸款，借得5,540,
    000 元，並以乙○○為抵押人設定本金最高限額6,650,000
    元之抵押權予被告（以下與前揭抵押權合稱系爭抵押權），
    嗣於88年1 月12日將借款全數返還完畢。系爭抵押權所擔保
    之債權既已因清償而消滅，雖其擔保之存續期間尚未屆至，
    然依抵押權之從屬性，系爭抵押權應隨原債權消滅，爰請求
    被告塗銷抵押權登記。
  (二)原告與被告所訂定之「土地、建築改良物抵押權設定契約」
    附件「其他約定事項」第1 條之約定，係被告於貸放款項時
    ，抵押人或債務人無磋商變更餘地之定型化契約條款，而原
    告提供上開房屋設定抵押權予被告，係為向被告借款以清償
    買受不動產之對價，上開約定與原告所認知之抵押權範圍不
    符，致其須負擔不可預期之債務，應屬加重他方當事人責任
    ，其情形顯失公平，依民法第247 條之1 第2 款規定，該約
    定應為無效，且系爭抵押權效力僅及於房屋貸款，不包括債
    務人（即丙○○○及李業義）對被告所負之保證債務。
  (三)丙○○○及李業義雖曾擔任訴外人衣迦銥國際有限公司（下
    稱衣迦銥公司）向被告借款之連帶保證人，然丙○○○及李
    業義已於96年7 月4 日通知被告終止保證契約，依民法第75
    4 條第2 項規定，丙○○○及李業義對於衣迦銥公司於同年
    8 月間始向被告借款而尚未清償之557,780 元，無庸負保證
    之責。衣迦銥公司於95年8 月29日向被告借款2 筆各5,000,
    000 元，尚有賴新憲、李元添、梁美麗同為連帶保證人，依
    民法第881 條之17準用同法第879 條第2 項規定，上開2 筆
    5,000,000 元借款未予清償部分，尚有多少屬於系爭抵押權
    範圍內即屬有疑。
  (四)被告曾以96年9 月21日一北桃字第90163 號函向丙○○○及
    李業義表示：「本分行同意自收到該存證信函日起免除該二
    人對貴公司（即衣迦銥公司）之連帶保證責任。」屬於免除
    其等連帶保證債務之意思表示，依民法第343 條規定，生免
    除保證債務之法律效果，丙○○○及李業義無庸就衣迦銥公
    司對被告之債務負連帶保證責任。
  (五)聲明：
  1.被告應將坐落桃園縣桃園市○○段1450地號土地，權利範圍
    10,000分之60，及其上桃園縣桃園市○○段3232建號（門牌
    號碼：桃園縣桃園市○○里○○鄰○○○路○ 段166 號6 樓之
    2） 建物全部，以桃字第040238號收件，於86年7 月31日登
    記，存續期間自86年7 月24日至126 年7 月23日，權利價值
    本金最高限額5,210,000 元之抵押權登記予以塗銷。
  2.被告應將坐落桃園縣桃園市○○段1450地號土地，權利範圍
    10,000分之77，及其上桃園縣桃園市○○段3236建號（門牌
    號碼：桃園縣桃園市○○里○○鄰○○○路○ 段166 號6 樓之
    3） 建物全部，以桃字第061328號收件，於86年11月28日登
    記，存續期間自86年7 月24日至126 年7 月23日，權利價值
    本金最高限額6,650,000 元之抵押權登記予以塗銷。
二、被告則抗辯：
  (一)丙○○○與李業義分別於95年8 月31日及同年月29日簽立保
    證書，連帶保證衣迦銥公司對被告所負之一切債務，以本金
    30,000,000元為限，而衣迦銥公司向被告共借款3 筆，該公
    司目前尚積欠被告本金8,406,758 元，丙○○○與李業義應
    負連帶清償責任。而丙○○○、乙○○為系爭抵押權之抵押
    人，依其與被告所訂定之「土地、建築改良物抵押權設定契
    約」附件「其他約定事項」第1 條約定，擔保物提供人所提
    供之抵押物之擔保範圍，包括債務人（即丙○○○及李業義
    ）對抵押權人現在（包括過去所負現在尚未清償）及將來所
    負在本抵押權設定契約書所定債權本金最高限額內之借款、
    保證等債務暨其利息、遲延利息、違約金等與因債務不履行
    而發生之損害之清償，故在系爭抵押權存續期間內所發生之
    債權（含保證債權）均為抵押權效力所及，包括丙○○○與
    李業義對被告所負之保證債務，而該保證債務未清償，被告
    得拒絕塗銷系爭抵押權登記。
  (二)「其他約定事項」第1 條之約定已載明包括將來保證債務之
    擔保，其文義並無任何不明確或使原告等無從認識或理解，
    且約定事項關於擔保範圍之約定，係列於該事項之首，符合
    定型化契約就契約重要事項記載之原則，被告並無違反誠信
    原則或對原告有顯失公平之情事，此約定應屬有效。
  (三)被告於96年9 月21日發函免除丙○○○與李業義之連帶保證
    責任之範圍，其真意僅為後續發生之債務，不及於前已發生
    之保證債務。
  (四)答辯聲明：原告之訴駁回。
三、兩造不爭執之點：
  (一)丙○○○於86年間將其所有之桃園縣桃園市○○段1450地號
    土地，權利範圍10,000分之60，及其上桃園縣桃園市○○段
    3232建號建物（門牌號碼：桃園縣桃園市○○里○○鄰○○○
    路○ 段166 號6 樓之2） 建物全部，以丙○○○為債務人，
    為被告設定存續期間自86年7 月24日至126 年7 月23日，權
    利價值本金最高限額5,210,000 元之抵押權登記，經桃園縣
    桃園地政事務所以桃字第040238號收件，並於86年7 月31日
    登記完畢。
  (二)乙○○於86年間將其所有之桃園縣桃園市○○段1450地號土
    地，權利範圍10,000分之77，及其上桃園縣桃園市○○段32
    36建號（門牌號碼：桃園縣桃園市○○里○○鄰○○○路○ 段
    166 號6 樓之3） 建物全部，以丙○○○與李業義為債務人
    ，為被告設定存續期間自86年7 月24日至126 年7 月23日，
    權利價值本金最高限額6,650,00 0元之抵押權登記，經桃園
    縣桃園地政事務所以桃字第0613 28 號收件，並於86年11月
    28日登記完畢。
  (三)丙○○○與李業義分別於95年8 月31日及同年月29日簽立保
    證書，連帶保證衣迦銥公司對被告所負之一切債務，以本金
    30,000,000元為限。
四、得心證之理由：
    本件之爭點為：(一)系爭抵押權設定契約書附件其他約定事項
    第1 條之定型化契約條款約定，是否因顯失公平而無效？(二)
    系爭抵押權之效力是否僅及於上述房屋貸款，而不及於丙○
    ○○與李業義對被告所負之保證債務？(三)丙○○○與李業義
    所負之保證債務是否業經被告全數免除？
  (一)系爭抵押權設定契約書附件其他約定事項第1 條之定型化契
    約條款約定，是否因顯失公平而無效？
  1.按依照當事人一方預定用於同類契約之條款而訂定之契約，
    為左列各款之約定，按其情形顯失公平者，該部分約定無效
    ：免除或減輕預定契約條款之當事人之責任者。加重他
    方當事人之責任者。使他方當事人拋棄權利或限制其行使
    權利者。其他於他方當事人有重大不利益者，民法第247
    條之1 定有明文。又最高限額抵押權既為對於債權人一定範
    圍內之不特定債權，預定一最高限額，由債務人或第三人提
    供抵押物予以擔保，以省卻因債務重覆發生而須逐次設定之
    勞費，則其就同一基礎關係所生而為該抵押權所擔保之債務
    ，因反覆發生、消滅而處於不確定之情形，原屬常態，設定
    抵押權後，是否會發生擔保之債權及發生債權之額度為何，
    對於抵押人在訂立抵押權設定契約時亦具有某種程度之不可
    預測性，故當事人約定最高限額抵押權擔保之範圍，是否可
    認為加重他方當事人之責任、於他造當事人有重大不利益、
    違反誠信原則或平等互惠原則，而顯失公平，致應認為無效
    ，應從該債務之發生是否純係偶發性之債務而使抵押人或債
    務人負擔無法預測之危險而判斷。
  2.經查，兩造間所簽訂之「土地、建築改良物抵押權設定契約
    」附件「其他約定事項」第1 條約定：「擔保物提供人所提
    供之本抵押物之擔保範圍，包括債務人對抵押權人第一商業
    銀行股份有限公司（包括總行及所屬各分支機構）現在（包
    括過去所負現在尚未清償）及將來所負在本抵押權設定契約
    書所定債權本金最高限額內之借款、票據、墊款、保證、損
    害賠償及其他一切債務暨其利息、遲延利息、違約金、實行
    抵押權費用與因債務不履行而發生之損害之清償」（參見本
    院卷第41、47頁），由此可知，系爭抵押權性質上屬於最高
    限額抵押權，原告同意被告辦理系爭抵押權設定登記時，即
    已知悉系爭抵押權登記並非從屬於特定債權之普通抵押權登
    記，且被告為金融機構，在商業習慣上，一般均會要求借款
    人辦理最高限額抵押權登記，為原告所知悉，且原告已能預
    測在一定範圍內之基礎法律關係而反覆發生之債權均屬系爭
    抵押權擔保之範圍。準此，系爭抵押權設定契約書附件其他
    約定事項第1 條之約定雖屬定型化契約條款，然其約定內容
    並未加重原告之負擔，致原告陷入無法預測風險之不利益，
    是原告以系爭抵押權設定契約書附件其他約定事項第1 條係
    定型化契約為由主張該條款顯失公平，有違民法第247 條之
    1 規定而無效云云，不足採信。
  (二)系爭抵押權之效力是否僅及於上述房屋貸款，而不及於丙○
    ○○與李業義對被告所負之保證債務？
  1.按抵押權所擔保之債權，其種類及範圍，屬於抵押權之內容
    ，依法應經登記，始生物權之效力，但如因內容過於冗長，
    登記簿所列各欄篇幅不能容納記載，可以附件記載作為登記
    簿之一部分。是關於最高限額抵押權所擔保之債權，雖未記
    載於土地登記簿，然其聲請登記時提出之最高限額抵押權設
    定契約書既有該項債權之記載，並經檢附為登記簿之附件，
    自為抵押權效力所及（最高法院84年台上字第1967號判例參
    照）。
  2.經查，兩造雖係為了辦理上述房屋貸款而簽訂「土地、建築
    改良物抵押權設定契約」，然依該抵押權設定契約附件「其
    他約定事項」第1 條所示，可知系爭抵押權之擔保範圍，包
    括債務人（即丙○○○與李業義）對抵押權人第一商業銀行
    股份有限公司（包括總行及所屬各分支機構）現在（包括過
    去所負現在尚未清償）及將來所負在本抵押權設定契約書所
    定債權本金最高限額內之借款、票據、墊款、保證、損害賠
    償及其他一切債務暨其利息、遲延利息、違約金、實行抵押
    權費用與因債務不履行而發生之損害之清償等在內，且業以
    附件記載作為登記簿之一部分（參見本院卷第40、46頁），
    並為抵押權設定登記完畢，揆諸前開說明，因保證關係所生
    之債務，自為系爭抵押權效力所及。倘原告在被告辦理抵押
    權設定之初，僅同意就上述房屋貸款設定抵押權，則兩造應
    協議為普通抵押權之設定，惟系爭抵押權係屬最高限額抵押
    權，為原告所明知，是被告抗辯系爭抵押權之效力僅及於上
    述房屋貸款，而不及於丙○○○與李業義對被告所負之保證
    債務云云，於法無據，為不足採。
  (三)丙○○○與李業義所負之保證債務是否業經被告全數免除？
  1.按解釋意思表示，應探求當事人之真意，不得拘泥於所用之
    辭句，民法第98條定有明文。原告雖主張被告曾於96年9 月
    21日以一北桃字第90163 號發函向丙○○○及李業義表示：
    「本分行同意自收到該存證信函日起免除該二人對貴公司（
    即衣迦銥公司）之連帶保證責任」，此屬免除其等連帶保證
    債務之意思表示，依民法第343 條規定，生免除保證債務之
    法律效果，丙○○○及李業義已無庸就衣迦銥公司對被告之
    債務負連帶保證責任云云。惟查，被告於96年9 月26日發函
    通知丙○○○及李業義，其內容略以：「本行同意自收到該
    存證信函日起免除台端對衣迦銥公司之連帶保證責任，惟本
    行同意免除台端對該公司之連帶保證責任前所負之債務，台
    端仍應負連帶保證之責任至該等債務清償為止」，足見被告
    之真意僅為免除丙○○○及李業義對衣迦銥公司後續債務之
    連帶保證責任，不及於前已發生之保證債務，揆諸前揭規定
    ，自不得僅拘泥於所用之文字為「免除」而非「終止」，即
    認被告所欲免除者為丙○○○及李業義所負之全部保證債務
    。況丙○○○及李業義於96年6 月29日出具之聲明書均記載
    ：本人（即丙○○○及李業義）自貴行（即被告）收到本件
    聲明書之日起，不再擔任該公司（即衣迦銥公司）於貴行借
    款之連帶保證人，請貴行免除本人對該公司後續債務之連帶
    保證責任，惟於貴行收到本件聲明書日之前，該公司於貴行
    之債務本人仍應負連帶保證之責任，直到該等債務清償為止
    等語（參見本院卷第102 、103 頁），益證丙○○○及李業
    義之真意亦係以上開通知書向被告為終止後續連帶保證責任
    之意思表示。是被告同意丙○○○及李業義終止連帶保證責
    任前已發生之保證債務，並不因而免除，丙○○○及李業義
    仍須負連帶清償之責。
五、綜上所述，系爭抵押權所擔保之債權範圍，包括丙○○○與
    李業義對被告所負之保證債務，且在被告同意丙○○○及李
    業義終止連帶保證責任前已發生之保證債務迄今尚未清償完
    畢，復未經被告對該保證債務為免除之意思表示，被告自得
    拒絕塗銷系爭抵押權登記。從而，原告主張系爭抵押權所擔
    保之債權已因清償而消滅，依抵押權之從屬性，系爭抵押權
    應隨原債權消滅，並請求1.被告將坐落桃園縣桃園市○○段
    1450地號土地，權利範圍10,0 00 分之60，及其上桃園縣桃
    園市○○段3232建號（門牌號碼：桃園縣桃園市○○里○○鄰
    ○○○路1 段166 號6 樓之2） 建物全部，以桃字第040238
    號收件，於86年7 月31日登記，存續期間自86年7 月24日至
    126 年7 月23日，權利價值本金最高限額5,210,000 元之抵
    押權登記予以塗銷。2.被告將坐落桃園縣桃園市○○段1450
    地號土地，權利範圍10,000分之77，及其上桃園縣桃園市○
    ○段3236建號（門牌號碼：桃園縣桃園市○○里○○鄰○○○
    路○ 段166 號6 樓之3） 建物全部，以桃字第061328號收件
    ，於86年11月28日登記，存續期間自86年7 月24日至126 年
    7 月23日，權利價值本金最高限額6,650,000 元之抵押權登
    記予以塗銷，均無理由，應予駁回。
六、本件事證已臻明確，兩造其餘攻擊防禦方法及未經援用之證
    據，經審酌與本院前揭判斷不生影響，爰不一一予以論述，
    併此敘明。
七、訴訟費用負擔之依據：民事訴訟法第78條。
中    華    民    國    98    年    7     月    31    日
                  民事第一庭    法  官  林哲賢
以上正本係依照原本作成
如對本判決上訴，須於判決送達後20日內向本院提出上訴狀
中    華    民    國    98    年    7     月    31    日
                                書記官  陳佳彬

司法院資訊處製作；財團法人民間司法改革基金會備份。
